【裁判字號】    90,上訴,2346
【裁判日期】    901031
【裁判案由】    妨害自由等
【裁判全文】
臺灣高等法院刑事判決                            九十年度上訴字第二三四六號
    上  訴  人
    即  被  告  甲○○
    選任辯護人  劉師婷
    上  訴  人
    即  被  告  己○○
                乙○○
右上訴人因妨害自由等案件，不服臺灣士林地方法院八十九年度訴字第一五七號，中
華民國九十年五月二十四日第一審判決（起訴案號：臺灣士林地方法院檢察署八十八
年度偵字第三四三二號）提起上訴，本院判決如左：
    主  文
原判決撤銷。
甲○○、己○○、乙○○共同以非法方法，剝奪人之行動自由，各處有期徒刑參月，
如易科罰金，均以參佰元折算壹日。
    事  實
一、甲○○原係圓鼎建設股份有限公司（下稱圓鼎公司）之負責人，於民國八十七年
    間以其妻徐安娜名義與楊景堯、何憲民等人共同買受位於臺北市○○○路五十巷
    二十號華琪大廈仁、愛座地下室之所有權，然該大廈住戶認渠等之買賣不合法，
    甲○○多次欲在該處地下室設置鐵門，然均被住戶阻攔而未能得逞，雙方迭生紛
    爭，並經臺北市政府多次協調。甲○○雖買受該地下室所有權，然遲遲未能利用
    ，其為求早日使用，並防住戶前來阻擋，擬於清晨率眾前往設置鐵門，若遇有人
    阻擋，即可以多數人之非法強制力排除他人之干預。甲○○遂於八十八年三月一
    日凌晨五時許，指派與其具有犯意聯絡之該公司職員己○○與乙○○，率領至少
    二、三十人同具有犯意聯絡不詳姓名之成年人前往上址，到達後由己○○先將警
    衛丁○○騙出地下室停車場管理室後，即由其中三人令丁○○坐在管理室旁之坐
    位上，並圍住丁○○不准其行動，以此非法方法剝奪丁○○之行動自由。己○○
    等人並將管理室警鈴之電線剪斷，防止丁○○利用警鈴通知住戶，足以生損害於
    該大廈仁、愛座之住戶戊○○等人，嗣因裝設鐵門之吊車發出吵雜聲吵醒大廈住
    戶，有住戶丙○○下樓察看，發現上情，始通知其他住戶並報警處理。
二、案經被害人丁○○、戊○○訴由臺北市政府警察局士林分局報請臺灣士林地方法
    院檢察署檢察官偵查起訴。
      理  由
一、上訴人即被告甲○○經合法傳喚，無正當之理由不到庭，據其於本院訊問時矢口
    否認有妨害自由之犯行，辯稱：伊買下該華琪大廈仁、愛座地下室之所有權，但
    因該大廈住戶抗爭，致遲遲未能使用。當天伊指派己○○找廠商去裝設鐵門，並
    不知他帶多少人去，乙○○是自己說要跟去，所以並非伊指派，案發時伊不在現
    場，亦未指示己○○、乙○○如何對付警衛丁○○或如何排除住戶抗爭云云；訊
    據上訴人即被告己○○、乙○○二人，亦均矢口否認涉有上開罪嫌，被告己○○
    辯稱：當天除伊和乙○○外，伊只帶了十二個人去裝鐵門，現場並沒有人看住丁○○，也未有人剪斷管理室的警鈴線，事先已跟丁○○協議才決定當天前往云云
    ；被告乙○○辯稱：當天是甲○○叫伊去拍照蒐證，負責在有衝突時將現場拍下
    來，且伊在地下室進進出出的，並未在現場指揮，伊也不是圍住丁○○的三個人
    之一，並無妨害自由之行為云云。
二、經查：被告己○○、乙○○等率眾數十人至上開地下室後，即由己○○騙丁○○
    離開管理室，嗣由三人不詳姓名之成年男子令丁○○坐於管理室外，並將管理室
    之警鈴線剪斷等情，迭據告訴人丁○○指訴及戊○○指訴地下室管理之警鈴線被
    剪斷情節甚詳，復有照片一紙附卷（見偵查卷第五十二頁證物袋）可稽，而證人
    丙○○於警訊及原審審理時證稱：伊被吵醒後即到陽台上看，發現停車場出入口
    有一堆人，因為之前聽說他們會鬧事，伊就到地下室查看，發現警衛丁○○坐在
    管理員的位置上，旁邊至少有二十個人以上，伊覺得他被威脅，因為伊看到他的
    表情很害怕、很驚慌，其他的人是一群人站在一起，只有三個人靠丁○○比較近
    ，之後伊就趕快上樓通知警衛報警等語甚詳（見偵查卷第十一至十三頁；原審卷
    第一四七頁）。而對於被告等人究竟帶多少人前往？告訴人丁○○、戊○○先後
    有三、四十人或四、五十人之說法（見偵查卷第十頁背面、第十六頁背面、第四
    十一頁背面、原審卷第七十八頁、本院九十年八月六日、八月十七日訊問筆錄）
    ，而證人丙○○則於警訊及原審審理時證稱：約有二、三十人，或至少有二十人
    以上等語（見偵查卷第十三頁背面，見原審卷第一四七頁），渠等間對於被告等
    率同前往之人數前後有數種不同之說法，此應係當時情況混亂，且未明確清點之
    故，然至少有二、三十人以上，應符合事實，況被告己○○於警訊時供稱：伊工
    地工人只來十二人云云（見偵查卷第三頁背面）；於偵訊時供稱：不包括乙○○
    在內，帶十五個人去裝鐵門云云（見偵查卷第四十頁背面）；於原審訊問時復供
    稱：總共只有十人前去云云（見原審卷第二十頁），惟按己○○為當晚帶隊之人
    ，且於偵訊時亦供稱：其中四人裝鐵門，四人指揮交通，二人搬磚塊，另二人準
    備砌磚云云（見偵查卷第四十頁背面），足證被告鄭國忠對前往裝設鐵門之人數
    應清楚知悉，惟其對實際到場人數所供竟前後不一，顯避重就輕之詞，不足採信
    。再查被告己○○、乙○○係受僱於甲○○，且裝設鐵門並不需動用數十人之人
    力，若非張富彬有鑑於先前欲裝設地下室鐵門時遭住戶阻撓，始指示己○○、乙○○率眾前往，以防遇有阻力時以多數力強制制止之，渠二人豈會無端偕同數十
    人前往之理？況被告乙○○自承當天主要的目的是帶照相機遇有衝突時要搜證，
    益可見渠等本可預見將有衝突之發生。是縱被告甲○○對於被告己○○、乙○○
    當埸妨害丁○○之行動自由及剪斷電鈴線等行為未為具體指示，然此亦應在其預
    見之內，且並不違背其本意。又被告己○○於偵查中曾辯稱：之前已與丁○○講
    好，知道當天是他當班，並說好如果讓渠等施工會給他十萬元，並可請他擔任管
    理員等語（見偵查卷第四十一頁），被告甲○○於答辯狀中亦辯稱如上，並辯稱
    既已合意在先，即不可能再妨害丁○○的行動自由云云，然告訴人丁○○堅決否
    認先前有與被告等達成上開合意，且被告己○○於原審訊問時亦自承：之前有問
    丁○○他的值班時間，但他不知道伊問他值班時間要做什麼，也沒有要他配合什
    麼，在渠等去做鐵門時，丁○○有說不適當，但沒有阻止等語（見原審卷第二十
    頁背面），足見被告己○○辯稱之前已與丁○○達成合意云云，顯不足採信。且
    告訴人丁○○確被限制行動自由，已如前述，若其與被告等先前達成合意，被告
    等當無限制其行動自由並剪斷警鈴線之必要，被告等所辯，均係飾卸之詞，不足
    採信。本案事證明確，被告等之犯行洵堪認定。至證人即前往裝設鐵門之工程行
    負責人周健泉於本院九十年八月六日訊問時證稱：八十八年三月一日我們工程行
    加上吊車司機共五人到案發地點安裝鐵門，有看到丁○○在守衛室並沒有過來阻
    止我們裝設鐵門，因為我們在裝鐵門，沒有管警衛室那邊的事，所以沒有看到丁○○所說的情形，除我們工程行外，己○○帶了七、八個人，我們五個人是裝鐵
    門，另外七、八個人是己○○分配，有四人在指揮交通，另外四人是負責鐵捲門
    安裝好要搬磚頭砌磚的云云，核證人周健泉為圓鼎公司之工程包商，且所述與事
    實不符，應係迴護被告之詞，不足採信。又被告乙○○聲請傳喚證人康國興，惟
    未具體敘明待證事由及查報證人住居所地址，況本件事實已臻明確，本院核無傳
    喚之必要，附此敘明。
三、核被告甲○○、己○○、乙○○三人所為，係犯刑法第三百零二條第一項剝奪他
    人行動自由罪及第三百五十四條毀損罪。被告三人與其餘二、三十名不詳姓名之
    成年人間，對於上開犯行，互有犯意聯及行為分擔，均為共同正犯。被告等所犯
    上開二罪具有方法、結果之牽連關係，為牽連犯，應從一重論以剝奪他人行動自
    由罪處斷。又被告行為後，刑法第四十一條業於九十年一月十日公布修正，並於
    同年一月十二日生效，該條第一項規定：「犯最重本刑為五年以下有期刑以下之
    刑之罪，而受六個月以下有期徒刑或拘役之宣告，因身體、教育、職業、家庭之
    關係或其他正當事由，執行顯有困難者，得以一元以上三元以下折算一日，易科
    罰金。但確因不執行所宣告之刑，難收矯正之效，或難以維持法秩序者，不在此
    限。」。被告所犯之罪既為最重本刑五年以下有期徒刑之刑之罪，依刑法第二條
    第一項前段規定，自有該法條之適用。
四、原審認被告三人罪證明確而予以論科，固非無見，惟刑法第三百零二條第一項剝
    奪他人行動自由罪係以私行拘禁或以其他非法方法，剝奪人之行動自由者，為該
    罪構成要件，而所謂「非法方法」自係泛指私行拘禁以外，其他足以剝奪人之行
    動自由而非法律所允許之一切行為在內，並無須於判決主文具體描述諭知為何種
    非法方法之必要。原判決主文諭知「甲○○、己○○、乙○○共同以多人包圍之
    非法方法，剝奪人之行動自由」，其中「多人包圍之」等語即非法定構成要件用
    語，原判決主文記載即有未洽。被告三人上訴意旨均猶執前詞否認犯罪，而指摘
    原判決不當，固無理由，惟原判決既有上開可議之處，自應由本院將之撤銷改判
    。爰審酌被告姜國彬買受該大廈仁、愛座地下室之所有權，因住戶之抗爭，致遲
    未能使用，其為達早日使用之目的，始使用強制力，其方式雖不法，然尚非無因
    ，而被告係令丁○○坐於座位上不准行動並加以圍住之方式以限制丁○○行動自
    由，犯罪手段尚非兇暴，另審酌被告犯罪後未坦承犯行之犯罪後態度等一切情狀
    ，分別量處如主文第二項所示之刑，並均諭知易科罰金之折算標準。
五、被告姜國彬經合法傳喚，無正當之理由不到庭，爰不待其陳述，逕行判決。
據上論斷，應依刑事訴訟法第三百六十九條第一項前段、第三百六十四條、第二百九
十九條第一項前段、第三百七十一條，刑法第二條第一項前段、第二十八條、第三百
零二條第一項、第三百五十四條、第五十五條、第四十一條第一項前段，罰金罰鍰提
高標準條例第一條前段、第二條，判決如主文。
本案經檢察官劉斐玲到庭執行職務。
中      華      民      國    九十    年      十      月    三十一    日
                              臺灣高等法院刑事第 十五  庭
                                  審判長法  官  房  阿  生
                                        法  官  鄧  振  球
                                        法  官  雷  元  結
右正本證明與原本無異。
如不服本判決應於收受送達後十日內向本院提出上訴書狀，其未敘述上訴之理由者並
得於提起上訴後十日內向本院補提理由書（均須按他造當事人之人數附繕本）。
                                       書記官   梁  雅  華
中      華      民      國    九十    年     十     月     三十一     日
附錄：本判決論罪科刑法條全文
刑法第三百零二條第一項：
私行拘禁或以其他非法方法，剝奪人之行動自由者，處五年以下有期徒刑、拘役或三
百元以下罰金。


司法院資訊處製作；財團法人民間司法改革基金會備份。
